臺灣臺北地方法院民事判決　　　　　　 98年度再簡上字第2號
上　訴　人　李心澄
被上訴人　　劉渝玲
訴訟代理人　王惠光律師
　　　　　　林所里
上列當事人間再審之訴事件，上訴人對於民國98年9 月17日本院
臺北簡易庭98年度北再簡字第8 號第一審判決，提起上訴，本院
於100 年2 月16日言詞辯論終結，判決如下：
    主  文
上訴駁回。
第二審訴訟費用新臺幣壹仟伍佰拾元由上訴人負擔。
    理  由
一上訴人主張略以：被上訴人以兩造離婚協議書定有上訴人應自
  民國96年12月起按月給付新臺幣（下同）28,000元贍養費之約
  定，向本院聲請核發支付命令，經本院於97年8 月13日核發97
  年度促字第23006 號支付命令（下稱系爭支付命令），對臺北
  市○○路○ 段413 號11樓之2 送達，因郵務人員於97年8 月27
  日未會晤上訴人，而由超群大廈管理委員會之受僱人林深江代
  收，並於送達證書上簽名，惟上訴人從未居住上址，並於96年
  7 月16日將戶籍遷出上址，則系爭支付命令送達不合法。又本
  院雖將系爭支付命令另對上訴人當時戶籍址臺北市○○○路○
  段151 號7 樓之16為送達，因郵務人員於97年9 月18日未會晤
  本人，而將系爭支付命令寄存於轄區警察機關即臺北市政府警
  察局松山分局（下稱松山分局）三民派出所（下稱三民派出所
  ）。惟戶籍地並非為認定住所之唯一標準，雖上訴人於96年6
  月22日購入臺北市○○○路○ 段151 號7 樓之16房地，同年7
  月10日辦妥所有權登記，同年7 月16日將戶籍遷入上址，惟上
  訴人於整修完畢後，先後出租予訴外人吳璧珊、蔡永彰，客觀
  上從未居住上址，主觀上亦無於該址久住之意，自非上訴人之
  住所。兩造於96年1 月19日協議離婚後，上訴人即搬至桃園縣
  蘆竹鄉○○路23號之9,4 樓居住，故前述寄存送達亦不合法。
  綜上，系爭支付命令自核發時起至今已逾3 月，仍未合法送達
  上訴人，依民事訴訟法第515 條第1 項規定，已失其效力，非
  訟中心竟誤予核發確定證明書，致上訴人之財產遭強制執行，
  適用法規顯有錯誤，有同法第496 條第1 項第1 款、第13款之
  再審事由，求為判命廢棄系爭支付命令，並駁回被上訴人支付
  命令聲請之判決。
二被上訴人則以：上訴人收受系爭支付命令之事實，已據超群大
  廈管理委員會以98年8 月21日98年字第821 號函覆明確，倘上
  訴人未收受系爭支付命令，何以得於98年1 月22日提出民事聲
  請狀等語，資為抗辯。
三原審駁回上訴人之請求，上訴人全部不服，提起上訴，並為上
  訴聲明：(一)原判決廢棄。(二)系爭支付命令廢棄。(三)系爭支付命
  令之聲請駁回。被上訴人於本院答辯聲明則為：上訴駁回。
四得心證之理由：
(一)按再審之訴不合法者，法院應以裁定駁回之，民事訴訟法第
  502 條第1 項定有明文。又對於確定支付命令有第496 條第1
  項之情形者，得提起再審之訴，並以原支付命令之聲請，視為
  起訴，民事訴訟法第521 條第2 項亦有明文。而民事再審之訴
  ，為訴訟法上形成之訴，係以另訴訟程序，請求法院以判決直
  接消滅確定終局裁判之效力，是必須主張原確定支付命令具有
  民事訴訟法第496 條第1 項之情形，始得提起，對尚未確定之
  支付命令，即不得提起再審之訴。次按，民法第20條第1 項規
  定，依一定事實足認以久住之意思，住於一定之地域者，即為
  設定其住所於該地。顯見我國民法關於住所之設定，兼採主觀
  主義及客觀主義之精神，必須主觀上有久住一定地域之意思，
  客觀上有住於一定地域之事實，該一定之地域始為住所，故住
  所並不以登記為要件，戶籍登記之處所固得資為推定住所之依
  據，惟倘有客觀之事證，足認當事人已久無居住該原登記戶籍
  之地域，並已變更意思以其他地域為住所者，即不得僅憑原戶
  籍登記之資料，一律解為其住所，最高法院著有97年度臺抗字
  第118 號判決要旨可參。
(二)經查，上訴人於96年7 月16日將戶籍遷入臺北市○○○路○ 段
  151 號7 樓之16，有戶籍謄本1 份在卷可憑（見原審卷第36頁
  ），而郵務人員於97年9 月18日前往上址執行送達職務時，因
  未會晤本人，將系爭支付命令寄存於三民派出所之情，亦有送
  達證書可證（見97年度促字第23006 號卷第15頁）。惟上訴人
  於96年8 月25日、97年3 月9 日先後將上址房屋全部出租予吳
  璧珊、蔡永彰，租賃期間分別為96年9 月1 日至97年8 月31日
  、97年4 月1 日至99年3 月31日之情，業據上訴人提出房屋租
  賃契約書影本2 份存卷可證（見原審卷第38至44頁），參以被
  上訴人於本院97年度執字第111153號執行案件，具狀向本院執
  行處陳報上開房屋之使用人為承租人蔡永彰，及經松山分局派
  員前往上址實地查訪，使用人為承租人蔡永彰，租賃期間自97
  年4 月1 日至99年3 月31日之情，亦有98年1 月10日陳報狀、
  本院民事執行處查封不動產現況調查表影本，及松山分局98年
  5 月27日北市警松分刑字第09831260100 號函存卷可佐（見原
  審卷第96至98頁），足認上址房屋於97年9 月18日當時之使用
  人為承租人蔡永彰，上訴人主張其未居住上述戶籍址，應可採
  信，系爭支付命令雖經寄存於三民派出所，仍不生合法送達之
  效力。
(三)郵務人員於97年8 月27日將系爭支付命令送達至臺北市○○路
  ○ 段413 號11樓之2 ，由超群大廈之管理員林深江代收，並於
  送達證書上簽名等情，固有送達證書在卷可憑（見97年度促字
  第23006 號卷第11頁）。惟上訴人於96年7 月16日已將戶籍遷
  出上址，證人即上訴人之妹李亦澄於原審結證稱：上訴人離婚
  後即未居住上址，均住在桃園縣蘆竹鄉○○路23號之9 號4 樓
  等語（見原審卷第86頁），經核與證人林深江於本院準備程序
  時結證陳稱：上訴人於97年8 月該段期間並未居住上址等語相
  符（見本院卷第86頁），再參以上訴人所提97年間之中華電信
  股份有限公司繳費通知、北桃園有線電視股份有限公司收視費
  對帳單、繳款單、統一發票等之送達地址均為桃園縣蘆竹鄉○
  ○路23號之9 號4 樓之情（見原審卷第16至34頁），足認上訴
  人主張其未居住臺北市○○路○ 段413 號11樓之2 之情屬實，
  系爭支付命令向上址送達，自不生送達之效力。
(四)又證人林深江於本院證稱：伊於97年8 月間擔任超群大廈之管
  理員，負責為住戶收掛號信及分送信件，伊在大廈掛號信件簽
  收簿內97年8 月27日第123012號掛號信之收信人欄填載「李心
  澄」，再由上訴人之胞妹李亦澄在簽章欄簽上訴人名字。伊交
  付掛號信件予住戶，要求住戶簽收時，不會管簽收人簽的是自
  己的名字還是收信人的名字，只要有人簽就好，97年8 月該段
  期間，上訴人並未居住在超群大廈，但上訴人郵件都是送到上
  址，例如國稅局、稅款通知單等，普通信、掛號信都有，本件
  是李亦澄簽收了之後要求退給郵差等語（見本院卷第85至86頁
  ），並有簽收簿在卷可參（見原審卷第108 頁），而系爭支付
  命令之郵件編號為第123012號之情，亦據本院調取郵件原本核
  閱屬實，另參以傳真查詢國內各類掛號郵件查單記載，系爭支
  付命令於97年8 月28日或29日因拒收，由郵務人員攜回，並於
  97年9 月1 日寄存於臺北市政府警察局松山分局三張犁派出所
  （下稱三張犁派出所）之情（見原審卷第111 頁），可知系爭
  支付命令於97年8 月27日由林深江代收轉交李亦澄後，因李亦
  澄拒收退回，於97年8 月28日或29日由郵務人員攜回，97年9
  月1 日寄存於轄區警察機關即三張犁派出所，上訴人主張並未
  收受系爭支付命令，自堪採信。上訴人既非臺北市○○路○ 段
  413 號1 樓之2 住戶，則林深江及李亦澄自非上訴人之受僱人
  或同居人，從而系爭支付命令自不因李亦澄誤收後退回，再由
  郵務人員將之寄存送達予轄內派出所，即生送達之效力，被上
  訴人辯稱系爭支付命令已合法送達上訴人，自無理由。
(五)被上訴人主張上訴人在簽收簿親自簽收系爭支付命令云云，並
  提出上訴人書狀及報到單簽名筆跡，及被上訴人與林深江對話
  錄音譯文為憑（見本院卷第138 至140 頁）。惟查，上訴人既
  否認簽收簿為其親筆簽名，且經林深江到庭結證屬實，則被上
  訴人另提出屬傳聞之錄音證據及主觀臆測與簽收簿簽名相符之
  資料，指稱上訴人親自簽收系爭支付命令，自無可採。
五綜上所述，系爭支付命令未合法送達，自無由發生確定效力，
  參照首開說明，上訴人對尚未確定之系爭支付命令提起再審之
  訴，並非適法，法院原應以裁定駁回之。原審雖以系爭支付命
  令合法送達並確定，上訴人逾期提起再審之訴，及支付命令性
  質上無準用民事訴訟法第496 條第1 項第13款再審之餘地，認
  上訴人再審之訴顯無理由，而不經言詞辯論，逕以判決駁回。
  惟法院倘誤以判決駁回，而經上訴人提起上訴，就其上訴有無
  理由，上級審法院應依上訴程序以判決為裁判，尚不得依抗告
  程序以裁定為裁判。原審為上訴人敗訴之判決，理由雖有未洽
  ，但結果並無二致，仍應予維持。上訴意旨指摘原判決不當，
  聲明廢棄改判，為無理由，應予駁回。
六兩造其餘主張陳述及所提之證據，經本院斟酌後，認均不足以
  影響本判決之結果，自無逐一詳予論駁之必要，併此敘明。
七上訴人應負擔之第二審再審訴訟費用額確定為1,530元。
八據上論結，本件上訴為無理由。依民事訴訟法第436 條之1 第
  3 項、第449 條第2 項、第78條，判決如主文。
中    華    民    國   100    年    3     月    9     日
                 民事第六庭    審判長法  官  傅中樂
                                     法  官  姜悌文
                                     法  官  邱蓮華
以上正本係照原本作成。
本件當事人須以本判決適用法律顯有錯誤為上訴理由時，始得於
本判決送達後20日內向本院提出上訴狀，如已於本判決宣示後送
達前提起上訴者，應於判決送達後10日內補具上訴理由（均按他
造當事人之人數附繕本），並經本院許可後方得上訴最高法院。
中    華    民    國   100    年    3     月    9     日
                                     書記官  黃曼琳